【裁判字號】    89,再易,4
【裁判日期】    901217
【裁判案由】    再審之訴
【裁判全文】
臺灣苗栗地方法院民事裁定  八十九年再易字第四號
    再審原告    乙○○○
    再審被告    甲○○
右當事人間請求再審之訴事件，再審原告不服中華民國民國八十九年八月十六日本院
所為之第二審確定判決（八十九年度簡上字第十八號），提起再審之訴，本院裁定如
左：
    主      文
再審之訴駁回。
再審訴訟費用由再審原告負擔。
    理      由
甲、再審原告方面：
一、聲明：
   （一）原確定判決廢棄。
   （二）右廢棄部分，再審被告在前審之訴駁回。
   （三）確定判決前二審及再審訴訟費用由再審被告負擔。
二、陳述：
   （一）依民法第八百四十一條規定地上權不因工作物或竹木之滅失而消滅，其立法
         理由係以地上權之標的物為土地，非工作物或竹木，原確定判決參照司法院
         院解三五九六號解釋，以除非「其地上權別有消滅之原因外」，該地上權人
         仍有以在該基地地上有建築物為目的而使用其基地之權，而以權利濫用之見
         解，認再審被告得終止系爭土地地上權並予塗銷，然上開解釋並非法律且現
         行法律並無除非「其地上權別有消滅之原因外」為要件，容有誤會。
   （二）伊均繼續按期給付租金，顯係為保有土地使用權，以資於適當重建，焉能
         謂有權利濫用。而系爭地上權係於民國三十八年間即已設定，再審被告係
         五十九年間繼承取得土地所有權，當應承受被繼承人之權利義務，系爭地
         上權定有「每年當新台幣十二元之租金」，伊均以土地公告地價自動調整
         酌增金額付租，嗣因再審被告拒收租金，伊始依法提存，準此更無土地法
         第一百零三條第一、二、三款所定之情形，再審被告自無任意終止地上權
         之理由，原確定判決以「上訴人（即再審被告）並以本件起訴為終止地上
         權之意思表示」云云，於法無據。
乙、再審被告方面：
  引用原確定判決之理由為陳述。
丙、本院依職權調閱八十九年度簡上字第一八號民事卷宗。
    理      由
一、本件再審原告起訴主張系爭地上權伊均繼續按期給付租金，顯係為保有土地使用
    權，以資於適當重建，焉能謂有權利濫用。而系爭地上權係於三十八年間即已設
    定，再審被告係五十九年間因繼承取得土地所有權，當應承受被繼承人之權利義
    務，系爭地上權定有「每年當新台幣十二元之租金」，伊均以土地公告地價自動
    調整酌增金額付租，嗣因再審被告拒收租金，伊始依法提存，準此更無土地法第
    一百零三條第一、二、三款所定之情形，再審被告自無任意終止地上權之理由，
    原確定判決以「上訴人（即再審被告）並以本件起訴為終止地上權之意思表示」
    ，於法無據，亦有民事訴訟法第四百九十六條第一項規定之再審事由等情。再審
    被告則以原確定判決之理由置辯。
二、再審原告雖起訴主張原確判決具有民事訴訟法第四百九十六條第一項第一款規定
    之再審事由，惟查：
  （一）按適用法規顯有錯誤者，得以再審之訴對於確定終局判決聲明不服，民事訴
        訟法第四百九十六條第一項第一款固定有明文，而確定判決違背法規及現存
        判例解釋者，即屬民事訴訟法第四百九十六條第一項第一款所謂適用法規顯
        有錯誤  (最高法院五十七年度台上字第一０九一號判例參照)。經查：裁判
        民事事件，應認定事實並適用法律，而法律之適用就是將抽象的法規適用於
        具體的事實，以獲得一定的結論。法律的評價、判斷及適用，依據「法律屬
        於法院專門」（JURA NOVIT CURIA）的原則，應由法院依職權加以調查認定
        ，而法律關定不明確或不完備時，應經由適當方式闡明法律的內容，使法律
        的適用不致發生困難，是為法律的解釋。另成文法常因社會情況複雜，且變
        化甚鉅，成文法不能應實際之需時，判例及學說，亦成為補充的法源。民法
        第八百四十一條雖規定：「地上權不因工作物或竹木之滅失而消滅」，惟該
        條文固規定地上權不因「工作物或竹木之滅失」，而當然消滅，然此僅謂不
        因此而當然消滅，但不排除別有其他事由之發生而消滅（參見史尚寬著，物
        權法論第一七三頁），此有司法院院字第三五九六號解釋：「其被毀之建築
        物為該基地之地上權人所有者，依民法第八百四十一條之規定，其地上權既
        不因建築物之滅失而消滅，則除地上權別有消滅之原因外，該地上權人仍有
        以在該基地上有建築物為目的而使用其基地之權」之意旨，可資參照，並參
        上開明，此司法院的解釋再未被廢棄停止適用前，法院適用法律時，均得援
        用，足見如「地上權別有消滅之原因」，亦得為終止地上權之理由。
  （二）原確定判決以本件系爭地上權之存續期限依土地登記簿謄本所示係載明「無
        定期」，故本件地上權性質上較接近未定有存續期間之地上權。按設定地上
        權時，當事人間未有存續期間者，地上權之期間長短究為多少始為合理，我
        民法並無明文規定。依民法第八百三十四條第一項規定，在當地有習慣之情
        形，則依其習慣。申言之，如當地有永久存續之習慣者，為永久存續之地上
        權，有以工作物滅失或竹木採伐完畢時，地上權消滅之習慣者，以工作物或
        竹木之存在期間為其存續期間，此觀司法院院字第十五號解釋「查地上權本
        不因工作物之滅失而消滅，果如來函所述，不定期間之地上權，該地方確有
        永久存續之習慣，自得從其習慣」之意旨自明。至當事人間未定有存續期間
        又無習慣時，則如何﹖按地上權未定明確存續期間者，應足以表示當事人不
        願受期限拘束之意，本諸未定期限之法律關係，當事人應得隨時終止之原則
        ，原則上土地所有人與地上權人應得隨時終止之，但有支付地租之地上權，
        地上權人之終止，應受民法第八百三十五條規定之限制，至土地所有人之終
        止權，則應受地上權使用目的之限制。詳言之，在以有建築物為目的之地上
        權，基於對地上權人之保護，不宜較基地承租人為薄之理由，縱難解為應受
        土地法第一百零三條規定之適用，然亦應解為定有至建築物不堪使用時為止
        之期限。蓋以有建築物為目的而設定地上權者，非有相當之期限不能達其目
        的，此際當事人雖未明定地上權之期限，但依地上權設定之目的，探求當事
        人之真意，自應作上述解釋（最高法院三十年渝上字第三一一號判例意旨參
        照）。系爭地上權上之建物傾倒滅失已達二十年，以德國法住宅地上權（
        WOHNUNGSERBBAURECHT），即系爭地上之建築物自民國三十八年設定地上權
        後，至七十幾年間，確已達不堪使用之程度，本件地上權於斯時應已期限屆
        滿，揆諸上開說明，再審被告自得於期滿後終止本件地上權，於法並無不合
        。
  （三）再審原告雖以定期繳納租金為由，不同意再審被告終止地上權云云。原確定
        判決以就系爭地上權之現場勘驗、兩造居住地點及參酌地上權制度設立在於
        給沒有土地的人提供了可以使用土地，在一定期限內與所有權平等的權利等
        情，已就再審原告權利之行使如何濫用乙節，均已詳細論述，經核並無不當
        ，再審原告仍執前詞指摘原確定判決如何適用法律違誤，容有未合。從而，
        再審原告主張原確定判決適用法規顯有錯誤云云，依上開說明，經核顯無理
        由。
三、又民事訴訟法第五百零二條第二項規定「再審之訴顯無再審理由，得不經言詞辯
    論，以判決駁回之」，係指再審原告於再審狀內主張之再審理由，無須依法調查
    證據，即能斷定再審之訴為無再審理由者而言，最高法院六十九年度台上字第二
    一０二號著有判決。本件再審原告雖以原確判決具有民事訴訟法第四百九十六條
    第一項第一款規定之再審事由，惟本院認為毋須通知兩造當事人到庭陳述，或再
    審原告提出之證據亦毋須再為進一步之調查，應足以認定本件再審之訴顯無再審
    理由，已如前述，本院自得不經言詞辯論程序，逕以判決駁回再審原告之訴。
四、結論：本件再審原告之訴為顯無理由，依民事訴訟法第五百零二條第二項、第七
    十八條，判決如主文。
中      華      民      國    九十      年      十二    月    十七    日
                                    臺灣苗栗地方法院民事庭
                                        審判長法  官    詹日賢
                                              法  官    曾明玉
                                              法  官    吳振富
右正本係照原本作成。
如對本裁定不服，應於本裁定送達後五日內向本院提出抗告狀（須附繕本）。
                                          法院書記官    尤旗樟
中      華      民      國    九十      年      十二    月    十七    日


司法院資訊處製作；財團法人民間司法改革基金會備份。
